臺灣臺中地方法院民事判決　　　　　　　100年度訴字第773號
原　　　告　陳益勳
訴訟代理人　廖健智律師
複　代理人　簡汝誼律師
　　　　　　陳政宏律師
　　　　　　陳佩瑜
被　　　告　何莉甄即何玉霜
　　　　　　徐何淑鳳
　　　　　　何玉雲
　　　　　　何金福
　　　　　　何秀琴
　　　　　　何慶松
　　　　　　何慶洲
　　　　　　何慶華
　　　　　　何裕文
　　　　　　何裕賢
　　　　　　何楊雪
　　　　　　何麗華
　　　　　　何麗珠
　　　　　　何淑芳
　　　　　　何文龍
　　　　　　何文欽
　　　　　　何敏子
　　　　　　何英美
　　　　　　何慧珍
　　　　　　何秋娟
　　　　　　何錦雀
　　　　　　何英祝
　　　　　　林國棟
　　　　　　蔡宛蓁即蔡阿嬌
　　　　　　蔡佩錡即蔡依秀
　　　　　　蔡水樹
　　　　　　蔡端蓉
　　　　　　蔡淑梅
　　　　　　林麗妃
　　　　　　林麗紅
　　　　　　林志明
　　　　　　林志松
　　　　　　林金生
　　　　　　林健民
　　　　　　林世昌
　　　　　　黃林彩
　　　　　　林正雄
訴訟代理人　林承緯
被　　　告　林添福
　　　　　　林　琴
上　二　人
訴訟代理人　林燕輝
被　　　告　徐添旺
　　　　　　廖英俊
　　　　　　賴廖阿梅
　　　　　　蔡廖阿英
　　　　　　廖阿滿
　　　　　　洪麗美
　　　　　　廖甫軒
上列當事人間請求分割共有物事件，本院於民國100年8月5日言
詞辯論終結，判決如下：
    主      文
被告何莉甄、徐何淑鳳、何玉雲、何金福、何秀琴、何慶松、何
慶洲、何慶華、何裕文、何裕賢、何楊雪、何麗華、何麗珠、何
淑芳、何文龍、何文欽、何敏子、何英美、何慧珍、何秋娟、何
錦雀、何英祝、林國棟、蔡宛蓁、蔡佩錡、蔡水樹、蔡端蓉、蔡
淑梅、林麗妃、林麗紅、林志明、林志松、林金生、林健民、林
世昌、林添福、黃林彩、林正雄、林琴、徐添旺就被繼承人林老
泉所有坐落臺中市○里區○○段二二八地號土地（地目雜，面積
一三九點六九平方公尺）其應有部分為十二分之三，應辦理繼承
登記。
被告廖英俊、賴廖阿梅、蔡廖阿英、廖阿滿、洪麗美、廖甫軒就
被繼承人林茂杞所有坐落臺中市○里區○○段二二八地號土地（
地目雜，面積一三九點六九平方公尺）其應有部分為十二分之三
，應辦理繼承登記。
兩造共有坐落臺中市○里區○○段二二八地號土地（地目雜，面
積一三九點六九平方公尺）准予變價，其賣得價金由兩造按附表
所示應有部分之比例分配。
訴訟費用由兩造按附表所示應有部分比例負擔。
    事實及理由
壹、程序事項：
    被告何秀琴、何慶松、何慶洲、何慶華、何裕文、何裕賢、
    何楊雪、何麗華、何麗珠、何淑芳、何文龍、何文欽、何敏
    子、何英美、何慧珍、何秋娟、何錦雀、何英祝、林國棟、
    蔡佩錡、蔡水樹、蔡端蓉、蔡淑梅、林麗妃、林麗紅、林志
    松、林金生、林健民、林世昌、賴廖阿梅、洪麗美、廖甫軒
    經合法通知，未於言詞辯論期日到場，核無民事訴訟法第
    386條各款所列情形，爰依原告之聲請，由其一造辯論而為
    判決。
貳、兩造爭執要旨：
  一原告方面：
    (一)原告、訴外人林老泉、林茂杞為臺中市○里區○○段228
      地號土地（地目：雜，面積：139.69平方公尺，下稱系爭
      土地）之共有人，林老泉已於民國7年6月5日死亡，由被
      告何莉甄等40人為其繼承人；林茂杞亦於67年7月24日死
      亡，由被告廖英俊等6人為其繼承人。嗣林老泉及林茂杞
      死亡後，其繼承人迄今均未辦理繼承登記。又系爭土地無
      不能分割之情形，兩造亦無不分割之特約，惟就分割方法
      未能達成協議。為此，爰依民法第823條之規定，提起本
      件訴訟，併請求被告何莉甄等40人、被告廖英俊等6人分
      別就系爭土地辦理繼承登記。
    (二)查系爭土地僅139.69平方公尺，共有人卻有48人之多，若
      遽行採取原物分割之方式，勢必將系爭土地分割成整筆小
      面積土地，且無法保存其完整性，破壞土地之利用價值，
      系爭土地恐將因判決分割而支離破碎，徒增添將來利用之
      困難，尤難以期待兩造當事人能就所分得之土地為通常之
      利用，既減損共有人之權利，亦無益社會整體經濟價值，
      則原物分割之方式並不妥適甚明。考量上開因素，建議採
      取變價分割之方法，將所得價金按兩造所有權應有部分比
      例分配。
    (三)聲明：
      1.被告何莉甄等40人應就被繼承人林老泉所有系爭土地，
        ，應有部分十二分之三，辦理繼承登記。
      2.被告廖英俊等6人應就被繼承人林茂杞所有系爭土地，
        應有部分十二分之三，辦理繼承登記。
      3.請求將兩造共有系爭土地予以變賣分割，變賣價金按各
        共有人權利範圍之比例分配。
  二被告方面：
    (一)被告何莉甄、徐何淑鳳、何玉雲、何金福、蔡宛蓁、林志
      明、林添福、黃林彩、林正雄、林琴、徐添旺、廖英俊、
      蔡廖阿英、廖阿滿均稱：對原告主張變價分割無意見。
    (二)其餘被告未於言詞辯論期日到場，亦未提出書狀作何聲明
      或陳述。
參、得心證之理由：
  一原告主張系爭土地原為原告、林老泉、林茂杞等3人共有，
    各共有人之應有部分之比例如附表所示。其中，(一)原共有人
    林老泉已於7年6月5日死亡，其應有部分由被告何莉甄、徐
    何淑鳳、何玉雲、何金福、何秀琴、何慶松、何慶洲、何慶
    華、何裕文、何裕賢、何楊雪、何麗華、何麗珠、何淑芳、
    何文龍、何文欽、何敏子、何英美、何慧珍、何秋娟、何錦
    雀、何英祝、林國棟、蔡宛蓁、蔡佩錡、蔡水樹、蔡端蓉、
    蔡淑梅、林麗妃、林麗紅、林志明、林志松、林金生、林健
    民、林世昌、林添福、黃林彩、林正雄、林琴、徐添旺等40
    人繼承；(二)原共有人林茂杞亦於67年7月24日死亡，其應有
    部分由被告廖英俊、賴廖阿梅、蔡廖阿英、廖阿滿、洪麗美
    、廖甫軒等6人繼承等事實，業據原告提出土地登記謄本、
    繼承系統表、戶籍謄本為證，並經本院依職權向臺中市大里
    區戶政事務所調取林茂杞之除戶全部戶籍資料核閱屬實，堪
    信原告所陳上情為真正，本院即採為判決之基礎。
  二按因繼承、強制執行、徵收、法院之判決或其他非因法律行
    為，於登記前已取得不動產物權者，應經登記，始得處分其
    物權，民法第759條定有明文。而分割共有物，性質上為處
    分行為，依民法第759條規定，共有不動產之共有人中有人
    死亡時，於其繼承人未為繼承登記以前，不得分割共有物（
    最高法院69 年台上字第1012號民事判例意旨參照）。查系
    爭土地原共有人林老泉於7年6月5日死亡，其應有部分應由
    被告何莉甄等40人繼承；原共有人林茂杞於67年7月24日死
    亡，其應有部分應由被告廖英俊等6人繼承等情，已如前述
    ，惟被告何莉甄等40人、廖英俊等6人迄今未辦理系爭土地
    應有部分之繼承登記，揆諸前揭說明，原告自得於本件分割
    共有物訴訟一併請求被告何莉甄等40人就其被繼承人林老泉
    共有系爭土地之應有部分十二分之三、被告廖英俊等6人就
    其被繼承人林茂杞共有系爭土地之應有部分十二分之三辦理
    繼承登記，爰判決如主文第1項、第2項所示。
三次按各共有人，除法令另有規定外，得隨時請求分割共有物。
  但因物之使用目的不能分割或契約訂有不分割之期限者，不在
  此限，民法第823條第1項定有明文。查系爭土地依其使用目的
  並無不能分割之情事，且兩造間亦無不為分割之約定，然兩造
  迄今未能協議分割，則原告請求判決分割系爭土地，自無不合
  ，應予准許。
四再按共有物之分割，依共有人協議之方法行之。分割之方法不
  能協議決定，或於協議決定因消滅時效完成經共有人拒絕履行
  者，法院得因任何請求，命為下列之分配：一以原物分配於各
  共有人。但各共有人均受原物之分配顯有困難者，得將原物分
  配於部分共有人。二原物分割顯有困難時，得變賣共有物，以
  價金分配於各共有人；或以原物之一部分分配於各共有人，他
  部分變賣，以價金分配於各共有人。以原物為分配時，如共有
  人中有未受分配，或不能按其應有部分受分配者，得以金錢補
  償之，民法第824條第1項至第3項規定甚明。又定共有物分割
  之方法，固可由法院自由裁量，惟仍應斟酌共有人之意願、利
  害關係及分得部分所得利用之價值等情形，定一適當公平之方
  法以為分割（最高法89年度台上字第724號民事判決要旨參照
  ）。經查：
  (一)原告主張系爭土地應採變價分割之方式，而被告何莉甄、徐
    何淑鳳、何玉雲、何金福、蔡宛蓁、林志明、林添福、黃林
    彩、林正雄、林琴、徐添旺、廖英俊、蔡廖阿英、廖阿滿亦
    均同意原告之主張。其餘被告則未就系爭土地之分割方法表
    示意見。
  (二)又系爭土地面積僅139.69平方公尺，目前無地上物，除一側
    面臨臺中市○里區○○○街外，其餘三側均有建物阻擋而無
    法對外通行，有原告提出之現場照片在卷可稽，則系爭土地
    如依各共有人之應有部分原物分配，並使各共有人均得以利
    用臺中市○里區○○○街之道路對外通行，各共有人分得之
    土地將過於狹長，難以建築使用，其利用價值必然嚴重減損
    。
  (三)準此，本院審酌各共有人應有部分之比例、各共有人之意願
    及整體共有人之經濟利益，認為系爭土地應予變價分割，將
    價金依共有人之應有部分比例分配予兩造，較為妥當，爰判
    決如主文第3項所示。
五末按因共有物分割之事件涉訟，由敗訴當事人負擔訴訟費用顯
  失公平者，法院得酌量情形，命勝訴之當事人負擔其一部，民
  事訴訟法第80條之1定有明文。而共有物分割事件訴訟，係固
  有必要共同訴訟，原、被告間本可互換地位，故原告訴請分割
  於法雖屬有據，惟被告應訴乃係因訴訟性質上所不得不然，如
  由被告負擔全部訴訟費用，顯失公平，是以本院認為應由兩造
  按其應有部分之比例分擔訴訟費用，方屬公允，爰判決如主文
  第4項所示。
中    華    民    國   100    年    8     月    19    日
                  民事第四庭    審判長法  官  楊國精
                                      法  官  黃文進
                                      法  官  林筱涵
正本係照原本作成。
如對本判決上訴，須於判決送達後20日內向本院提出上訴狀。如
委任律師提起上訴者，應一併繳納上訴審裁判費。
中    華    民    國   100    年    8     月    19    日
                                      書記官
附表：系爭土地共有人應有部分：
┌──┬───┬────┬──────────────┐
│編號│共有人│應有部分│備註                        │
├──┼───┼────┼──────────────┤
│1.  │陳益勳│30/60   │                            │
├──┼───┼────┼──────────────┤
│2.  │林老泉│3/12    │其應有部分由被告何莉甄、徐何│
│    │      │        │淑鳳、何玉雲、何金福、何秀琴│
│    │      │        │、何慶松、何慶洲、何慶華、何│
│    │      │        │裕文、何裕賢、何楊雪、何麗華│
│    │      │        │、何麗珠、何淑芳、何文龍、何│
│    │      │        │文欽、何敏子、何英美、何慧珍│
│    │      │        │、何秋娟、何錦雀、何英祝、林│
│    │      │        │國棟、蔡宛蓁、蔡佩錡、蔡水樹│
│    │      │        │、蔡端蓉、蔡淑梅、林麗妃、林│
│    │      │        │麗紅、林志明、林志松、林金生│
│    │      │        │、林健民、林世昌、林添福、黃│
│    │      │        │林彩、林正雄、林琴、徐添旺等│
│    │      │        │40人繼承，尚未辦理繼承登記。│
├──┼───┼────┼──────────────┤
│3.  │林茂杞│3/12    │其應有部分應由被告廖英俊、賴│
│    │      │        │廖阿梅、蔡廖阿英、廖阿滿、洪│
│    │      │        │麗美、廖甫軒等6人繼承，尚未 │
│    │      │        │辦理繼承登記。              │
└──┴───┴────┴──────────────┘